【裁判字號】    96,家上,261
【裁判日期】    970122
【裁判案由】    離婚
【裁判全文】
臺灣高等法院民事判決                 96年度家上字第261號
上  訴  人  丁○○○
訴訟代理人  陳崇善律師
複  代理人  陳泰源律師
被  上訴人  己○○
訴訟代理人  黃銀河律師
上列當事人間請求離婚事件，上訴人對於中華民國96年9月11日
臺灣板橋地方法院96年度婚字第849號第一審判決提起上訴，經
本院於97年1月8日言詞辯論終結，判決如下：
    主  文
原判決廢棄。
被上訴人在第一審之訴駁回。
第一、二審訴訟費用由被上訴人負擔。
    事實及理由
一、被上訴人起訴主張：兩造於民國（下同）63年間結婚，因上
    訴人個性剛烈、霸道，被上訴人長期生活於痛苦深淵，然上
    訴人近年來變本加厲，經常藉故吵鬧，且動輒暴力相向，其
    無理取鬧之事實如下：(一)於93年4月間，上訴人經常在半夜
    藉故與被上訴人吵架，被上訴人為避免妨害鄰居安寧而未予
    置理，詎上訴人竟動手扯破被上訴人之衣服，甚而動口咬人
    ，致被上訴人受有多處咬傷。(二)自93年4月底至同年5月間，
    上訴人仍經常藉故吵架，且多次取用工業用強酸、硫酸、鹽
    酸等化學物品潑灑被上訴人，意圖傷害被上訴人。(三)於93年
    5月某日，上訴人多次取出廚房菜刀及水果刀欲砍殺被上訴
    人，幸被上訴人及時閃躲而未受傷。(四)於93年8月某日，上
    訴人佯稱有事須前往他地，強迫被上訴人搭載，然當車行至
    台北縣林口鄉○○○路時，上訴人竟突然操縱方向盤企圖與
    大貨車對撞，意圖製造人工車禍，欲置被上訴人於死地。(五)
    於93年11月初，兩造幾乎每天從深夜吵到天亮，被上訴人不
    得已搬至台北縣林口鄉○○路居住，惟上訴人仍不死心，猶
    前往該處騷擾滋事，破壞門鎖再換鎖、取走全部衣物，並出
    言恐嚇稱其已在食物中下毒。(六)被上訴人因長時間處於上訴
    人之暴力下，生命安全遭受威脅，故於93年12月底離家出走
    ，詎上訴人竟至台北縣林口鄉林口派出所報案，將被上訴人
    列為失蹤人口，報警協尋。由上可知，兩造之婚姻關係實有
    無法彌補之重大破綻，且早已名存實亡，爰依民法第1052條
    第2項之規定，請求判准兩造離婚等語。原審為被上訴人勝
    訴之判決，被上訴人對於上訴人之上訴則聲明駁回上訴。
二、上訴人則以：夫妻爭吵在所難免，然上訴人從未有被上訴人
    所指之家暴行為。被上訴人係因有婚外情，無法面對家庭成
    員之質疑而離家出走，且仍與婚外情對象持續交往，是被上
    訴人訴請離婚，對上訴人實屬不公等語，資為抗辯。原審為
    上訴人敗訴之判決，上訴人不服，提起上訴，聲明：(一)原判
    決廢棄。(二)被上訴人在第一審之訴駁回。
三、經查兩造於63年間結婚，育有戊○○、乙○○、甲○○、丙
    ○○四子（均已成年），現婚姻關係存續中，而被上訴人自
    93年12月底離家出走，自行在外居住迄今等情，有戶籍謄本
    可稽（見原審卷第7至9、22至24頁），且為兩造所不爭執（
    見原審卷第21、32頁），堪信為真正。
四、按有民法第1052條第1項以外之重大事由，難以維持婚姻者
    ，夫妻之一方得請求離婚；但其事由應由夫妻之一方負責者
    ，僅他方得請求離婚，同條第2項定有明文。依此規定意旨
    觀之，必構成離婚之重大事由，有可歸責於夫妻之一方，始
    得由他方請求離婚。然倘夫妻雙方就該事由均須負責時，應
    比較衡量雙方之有責程度，僅責任較輕之一方，得向責任較
    重之他方請求離婚，如雙方之有責程度相同時，則雙方均得
    請求離婚，以符公平。被上訴人主張兩造婚姻係因可歸責於
    上訴人之重大事由致無法維持，惟為上訴人所否認。經查：
  (一)被上訴人主張上訴人自93年4月間起至同年11月間止，曾多
    次動手扯破被上訴人之衣服、動口咬傷被上訴人、向被上訴
    人潑灑化學液體、持刀欲砍殺被上訴人、製造假車禍企圖殺
    害被上訴人及出言恐嚇被上訴人等情，均為上訴人所否認。
    據證人即兩造之次子乙○○在本院到場證稱：「我沒有住家
    裡，以我所知，情況不會這麼嚴重，我媽媽只會動口，不會
    動手。我有聽過爸爸打電話給我說他們發生爭執，媽媽快要
    動手，要我回去調停，我趕回去沒發現受傷情形，每次我趕
    回去他們或正在爭吵，或分坐兩邊不講話，只有一次我發現
    爸爸的衣服領口釦子掉了1顆，但沒有發現任何一次有傷痕
    ，但曾有發現媽媽手上有瘀傷，依我的判斷，是爭執中被爸
    爸抓傷。爸爸說媽媽咬人、扯破衣服、潑化學液體、拿刀砍
    人、製造假車禍、恐嚇等都是事後電話告訴我的，我沒有親
    眼看過」等語（見本院卷第35頁反面至36頁）；又證人即兩
    造之三子甲○○亦在本院到場證稱：「沒有（聽過媽媽對爸
    爸有動口咬人、扯破衣服、潑化學液體、拿刀砍人、製造假
    車禍、恐嚇等行為）。在他們爭執的過程中，我回去探視，
    只看到我媽媽有受傷，手腳都瘀青，從傷痕看起來是被人大
    力抓傷，但我爸爸完全沒有任何傷勢」等語（見本院卷第35
    頁）；又證人即兩造之四子丙○○亦在本院到場證稱：「我
    看到的（兩造）只有口角，沒有動手」，「沒有看過也沒有
    聽過（媽媽對爸爸動口咬人、扯破衣服、潑化學液體、拿刀
    砍人、製造假車禍、恐嚇等事），我爸爸也沒有跟我說有這
    些事情。我父親看起來也沒有任何傷痕」等語（見本院卷第
    33頁反面）；此外，被上訴人就上開事實復未舉證以實其說
    ，是被上訴人所為此部分之主張，自不足取。故被上訴人據
    以主張兩造婚姻係因可歸責於上訴之事由致難以維持云云，
    尚屬無據。
  (二)上訴人因懷疑被上訴人有外遇，故經常與被上訴人發生爭執
    ，此固為上訴人所自認（見原審卷第32頁）。惟據證人丙○
    ○證稱：「在爸爸離家前大約1、2個月左右，我搬回家住，
    從我搬回去住到爸爸離家這段時間，父母只有吵架，當時爸
    爸晚上住在寶林路的房子，我爸爸一直在躲我媽媽，我媽媽
    一直為了外遇的事情找我爸爸，但常常找不到，只要兩人見
    面就會以外遇之事發生爭執。我們也懷疑爸爸有外遇，因當
    時（指93年間某日）我們三兄弟（義興、盈凱和我）回家，
    當時大概是中午，爸爸說要出去，我們有懷疑想跟監，盈凱
    開車跟監，到了林口長庚旁的一家汽車旅館，我爸爸停在汽
    車旅館旁邊…這件事情後，我爸爸約我們四兄弟出去外面談
    ，我們四兄弟有質問爸爸，爸爸有承認說他與那個女人有一
    夜情，他想要我們兄弟對媽媽隱瞞這件事，當時我們有答應
    ，爸爸也有承諾要與那個女人把事情講清楚，後來我們發現
    爸爸跟那個女人聯絡密切，之後兩人私通的情形愈來愈明顯
    ，我媽媽有發現異常，我們也把上開事情告訴媽媽，父母就
    為這件事情發生爭執，最後爸爸就離家出走」等語（見本院
    卷第33頁反面至第34頁）；又證人甲○○亦證稱：「大約91
    、92年，我們四兄弟和我媽媽就開始懷疑爸爸有外遇，因為
    爸爸的金錢花費增加很多，常常藉口說要出差在外過夜好幾
    天，狀況愈來愈嚴重，到93年間某日，我們四兄弟回家（當
    時我與義興住在家裡，盈凱、盈裕住中壢），當天早上8點
    半左右，爸爸說要出門，我們覺得很奇怪，決定要跟監，剛
    開始是盈凱開車跟監，跟到林口長庚附近發現爸爸的車停在
    附近…這件事情後，我們四個兄弟討論要跟爸爸私下談這件
    事情，某日乙○○找我爸爸到中壢，我跟戊○○當天也下去
    ，當晚我們四兄弟跟爸爸當面對質，我一開始就問我爸爸在
    外面是否有女人，他說有，但說是逢場作戲…爸爸說讓他去
    處理，他要把他與那個女人間的事處理掉，向我們四兄弟承
    諾今後不會再有外遇，我們四兄弟也對爸爸承諾，如果他把
    外遇之事處理好，我們會協助處理父母間的事情…其後爸爸
    雖然比較少在外過夜，但是爸爸對媽媽不理不睬，不在家吃
    飯，打電話會到外面偷打，某日爸爸與媽媽為了爸爸外遇之
    事情發生嚴重爭吵，沒有動手，我趕回去，再度質問父親有
    外遇，而且沒有解決，他也承認有外遇且沒有解決，且承認
    與那個女人是男女朋友關係，而且一般男女朋友該發生的關
    係他們都發生了，我問他們交往多久了，爸爸回答說從認識
    到現在20幾年了，他說他是那個女人的精神支柱，兩人的關
    係無法斷絕。之後某日，全家聚會的場合，我爸爸當全家人
    面前承認他在外面有女人，爸爸想與媽媽分居，希望我們可
    以同意，而且每個月給他6萬元生活費，不能干涉他的生活
    ，否則就要與我媽媽離婚，我媽媽不同意，他們也因此會有
    爭執，但是爸爸會把小爭執誇大為大爭執，在93年底爸爸離
    家出走，我有去報案」等語（見本院卷第34至35頁）；又證
    人乙○○亦證稱：「…在爸爸離家前半年，媽媽打電話給我
    ，說爸爸這幾天不對勁，晚上都不回來，我媽媽都聯絡不上
    我爸爸，請我回去找爸爸，我到處去找，都找不到，爸爸在
    隔天8點半才回到家，我和媽媽基於關心詢問他的去向，他
    不說就直接去睡覺，一下就起床，又開車出門，因事有蹊蹺
    ，我就開車跟著他，跟到林口長庚醫院附近的一家汽車旅館
    門口，我停在對面車道，我只看到他的車，沒看到他的人…
    我覺得事情反常，就通知其他兄弟，約爸爸私下會談…我提
    起當天中午看到他到汽車旅館發生的事情，他承認有與一個
    女人正在交往，她住在台中，當天晚上他要下去台中處理，
    要和那個女人做個了斷，從今開始正常生活，要求我希望這
    件事情不要讓媽媽知道。我答應他如果他徹底了斷那段感情
    ，我負責安撫其他兄弟和媽媽，後來隔了快一星期，媽媽打
    電話給我說爸爸生活持續不正常，對媽媽不理不睬，也不跟
    我們四個兄弟聯絡，好像兄弟中有人透露汽車旅館的事情讓
    媽媽知道，從此他們就會為此事吵架，之後爸爸就離家出走
    。在此之前，我爸爸私下跟我承認他有外遇，希望我安撫其
    他家庭成員，在某次家庭聚會中，媽媽問他到底要這個家還
    是外面的女人，爸爸回答他是外面那個女人的精神支柱分不
    開，兩人就發生激烈口角，但沒有動手」等語（見本院卷第
    35頁）。則依上開證詞，姑不論被上訴人是否確有外遇，然
    其言行確足以使上訴人高度懷疑被上訴人確有外遇情事，而
    被上訴人不但未致力於化解上訴人之質疑，避免兩造為此不
    斷發生爭執，以維繫家庭之圓滿、和諧，甚且自行離家出走
    ，拒絕與上訴人繼續共同生活，致兩造婚姻出現破綻，核其
    情節，堪認兩造婚姻破裂難以維持，被上訴人應負較重責任
    。揆諸前揭說明，被上訴人主張依民法第1052條第2項規定
    請求離婚，為法所不許。
五、綜上所述，被上訴人依據民法第1052條第2項規定請求離婚
    ，為無理由，不應准許。原審所為上訴人敗訴之判決，尚有
    未洽，上訴意旨指摘原判決不當，求予廢棄改判，為有理由
    ，應予准許。
六、至兩造其餘之攻擊或防禦方法及未經援用之證據，經本院斟
    酌後，認為均不足以影響本判決之結果，自無逐一詳予論駁
    之必要，併此敘明。
七、據上論結，本件上訴為有理由，依民事訴訟法第450條、第
    78條，判決如主文。
中    華    民    國    97    年    1    月    22    日
                    民事第四庭
                        審判長法  官  張劍男
                              法  官  丁蓓蓓
                              法  官  彭昭芬
正本係照原本作成。
如不服本判決，應於收受送達後20日內向本院提出上訴書狀，其
未表明上訴理由者，應於提出上訴後20日內向本院補提理由書狀
（均須按他造當事人之人數附繕本）上訴時應提出委任律師或具
有律師資格之人之委任狀；委任有律師資格者，另應附具律師資
格證書及釋明委任人與受任人有民事訴訟法第466條之1第1項但
書或第2項（詳附註）所定關係之釋明文書影本。
中    華    民    國    97    年    1     月    22    日
                              書記官  丁華平
附註：
民事訴訟法第466條之1（第1項、第2項）：
對於第二審判決上訴，上訴人應委任律師為訴訟代理人。但上訴
人或其他法定代理人具有律師資格者，不在此限。
上訴人之配偶、三親等內之血親、二親等內之姻親，或上訴人為
法人、中央或地方機關時，其所屬專任人員具有律師資格並經法
院認為適當者，亦得為第三審訴訟代理人。


司法院資訊處製作；財團法人民間司法改革基金會備份。
